臺灣臺南地方法院民事判決
109年度重訴字第360號
原      告  祭祀公業陳番

法定代理人  陳仙化  
訴訟代理人  郁旭華律師
被      告  陳啟誠等84人

上列當事人間請求拆屋還地事件，經本院於民國110年12月2日言
詞辯論終結，判決如下：
    主  文
一、被告陳俊德、陳龍、郭陳阿美、陳美月應將坐落臺南市○○區
    ○○段0000地號土地如附圖所示A部分面積325.90平方公尺之
    建物拆除，並將上開土地返還原告。
二、被告邱陳良、楊秀華、張群欽、張文獻、張頌明應將坐落臺
    南市○○區○○段0000地號土地如附圖所示B部分面積145.22平
    方公尺之建物拆除，並將上開土地返還原告。
三、被告陳啟誠、陳玉里、盧陳玉惇、柯陳玉華、黃陳阿嘧應將
    坐落臺南市○○區○○段0000地號土地如附圖所示C1部分面積18
    1.86平方公尺，及同段1392地號土地如附圖所示C2部分面積
    9.87平方公尺之建物拆除，並將上開土地返還原告。
四、被告陳再添、陳再枝、陳麒惟、陳鐘傑、陳素英、陳慶哲、
    陳漢洲、黃順福、黃玉真、黃玉燕、黃基賢、胡惠美、胡惠
    齡、胡美娟、陳蔡秀菊、王佑昇、王哲偉、陳麗美、陳美華
    、黃明全、黃玉琴、洪寶治、黃登暘、黃登連、陳來旺、陳
    林秀惠、陳浚洪、陳如玉、陳錦淑應將坐落臺南市○○區○○段
    0000地號土地如附圖所示D1部分面積2.94平方公尺，及同段
    1489地號土地如附圖所示D2部分面積64.64平方公尺之建物
    拆除，並將上開土地返還原告。
五、被告張陳素糸、李陳碧雲、陳秀德、陳如麟、陳品蓉應將坐
    落臺南市○○區○○段0000地號土地如附圖所示E部分面積79.97
    平方公尺之建物拆除，並將上開土地返還原告。
六、被告許陳來好、李寶鳳、陳賜福、陳賜章、陳淑靜應將坐落
    臺南市○○區○○段0000地號土地如附圖所示F1部分面積24.33
    平方公尺，及同段1489地號土地如附圖所示F2部分面積199.
    13平方公尺之建物拆除，並將上開土地返還原告。
七、被告鄭新泉、鄭平和應將坐落臺南市○○區○○段0000地號土地
    如附圖所示G部分面積13.01平方公尺之建物拆除，並將上開
    土地返還原告。
八、被告陳張拈、陳修陽、陳修田、陳秀蓮、陳宜庭、陳慧敏、
    陳晴月、陳心綸、陳君如、陳進崑、顏陳阿悅、陳金錢、陳
    永輝、陳國村、蔡陳阿賞、陳國燐、陳國賢、陳國周、胡明
    芳、胡綠兒、胡銘顯、胡銘信、楊陳錦蘭、曾陳錦絨、陳來
    能、陳來成、陳坤男、陳泳珉、陳勇城應將坐落臺南市○○區
    ○○段0000地號土地如附圖所示H部分面積86.41平方公尺，及
    如附圖所示I部分面積175.82平方公尺之建物拆除，並將上
    開土地返還原告。
九、訴訟費用由主文第一至八項所示被告分別依如「附表三」所
    示比例連帶負擔。
十、本判決第一至八項於原告分別以「附表三」所示之金額為被
    告預供擔保後，各得假執行。但被告分別以附表五所示之金
    額為原告預供擔保後，各得免為假執行。
    事實及理由
壹、程序方面：
一、按訴狀送達後，原告不得將原訴變更或追加他訴，但擴張或
    減縮應受判決事項之聲明者、該訴訟標的對於數人必須合一
    確定時，追加其原非當事人之人為當事人者，不在此限；不
    變更訴訟標的，而補充或更正事實上或法律上之陳述者，非
    為訴之變更或追加，民事訴訟法第255條第1項第3款、第5款
    、第256條定有明文。本件原告原以「陳炒」、「陳梗之全
    體繼承人」、「陳朝慶之全體繼承人」、「陳調之全體繼承
    人」、「陳金龍之全體繼承人」、「陳閂之全體繼承人」、
    「鄭慶雄之全體繼承人」、「陳槌之全體繼承人」為被告，
    起訴請求拆除坐落於台南市○○區○○段0000地號土地上之地上
    物，並將占用部分返還原告。嗣經通知原告補正繼承人及本
    院於民國110年3月31日現場履勘後囑託臺南市麻豆地政事務
    所繪製複丈成果圖（收件文號110年2月25日法囑土地字第37
    00號之複丈成果圖，下稱附圖，見卷㈠第369頁），並經原告
    數次訴之變更、更正及撤回、追加被告，依序分述如下：
　　㈠於109年12月24日變更原告法定代理人之姓名為陳仙化；變
      更被告陳梗之全體繼承人為「被告陳海可之全體繼承人」
      （卷㈠101-102頁）。
　　㈡於109年12月3日補正「陳朝慶之全體繼承人」為如附表一
      編號1至5所示被告；變更「陳調之全體繼承人」為陳蔡月
      英及如附表一編號6至10、13至34所示被告；變更「陳金
      龍之全體繼承人」為如附表一編號35至39所示被告；變更
      「陳閂之全體繼承人」為如附表一編號40至44所示被告；
      變更「鄭慶雄之全體繼承人」為如附表一編號45、46所示
      被告；變更「被告陳槌之全體繼承人」為如附表一編號47
      至72所示被告（卷㈠111-116頁）。
　　㈢於110年1月8日補正被告陳海可之全體繼承人為附表一編號
      73至77所示被告（卷㈠127頁）。
　　㈣於110年1月27日補正被告陳炒之全體繼承人為附表一編號7
      8至81所示被告（卷㈠193-198頁）。
　　㈤因陳國雄（即陳槌之繼承人）於訴訟程序中死亡，於110年
      2月23日追加陳國雄之繼承人即附表一編號82至84所示當
      事人為被告，並聲明由上開3人承受訴訟（卷㈠257頁）。
　　㈥因李其原（即陳閂之繼承人）之繼承人即李泳勳、李宥樺
      、李蔚慈、李佩亭已拋棄繼承（本院95年度繼字第2230號
      ），於110年7月1日撤回對上開4人之起訴（卷㈠365頁）。
　　㈦因李其發（即陳閂之繼承人）之繼承人即楊秋桂、李協政
      、李協彥已拋棄繼承（本院109年度司繼字第870號），於
      110年7月13日撤回對上開3人之起訴（卷㈠375頁）。
　　㈧於110年7月13日更正訴之聲明如附表二「原告訴之聲明」
      欄所示，並撤回請求拆除附表二編號J所示建物（卷㈠377-
      381頁）。
　　㈨因陳炒之繼承人即陳柏瑞、陳盈螢於協議分割陳炒之遺產
      時未分得如附表二編號A所示建物，就該建物並無事實上
      處分權，於110年9月8日撤回對上開2人之起訴（卷㈢79頁
      ）。
　　㈩因陳蔡月英（即陳調之繼承人）於訴訟程序中死亡，於110
      年9月8日聲明由陳蔡月英之繼承人即附表一編號11、12所
      示被告承受訴訟（卷㈢81頁）。
　　經核原告所為上開追加當事人，該訴訟標的對於如附表二所
    示建物事實上處分權之繼承人必須合一確定；請求拆除建物
    部分，核屬減縮應受判決事項之聲明；另關於請求除去地上
    物之坐落地號及面積之變更，要屬補充及更正事實上之陳述
    ，非屬訴之變更、追加，程序上並無不合。
二、如附表一編號②-⑤、⑦-⑬、⑰、⑲-㉒、㉔-㉘、㉛-㊱、㊳-㊶、㊹、㊻-㊽
    、㊿-、、-、、-、、、、所示被告始終未到場
    ；又附表一編號②-㊱、㊳-㊶、㊸-㊽、㊿-、、-、、-所示
    被告未於最後言詞辯論期日到場，核無民事訴訟法第386條
    所列各款情形，依原告聲請，由其一造辯論而為判決。
貳、實體方面
一、原告主張：坐落臺南市○○區○○段0000○0000○0000地號土地（
    下合稱系爭土地）均為原告所有。訴外人陳炒、陳朝慶、陳
    調、陳金龍、陳閂、鄭慶雄、陳槌、陳海可（下稱陳炒等8
    人，均已歿），於100多年前，未經原告同意，擅自在系爭
    土地上分別興建如附圖及附表二所示編號【A】至【I】之未
    辦保存登記建物（下合稱系爭建物），乃無正當權源占有系
    爭土地。由於陳炒等8人陸續過世，系爭建物事實上處分權
    分別由附表二所示被告繼承取得。為此依民法第767條規定
    及繼承之法律關係，請求被告分別將如附表二所示系爭建物
    拆除並返還占用土地於原告。
二、被告答辯要旨：
　㈠陳美月【附表一】部分：土地所有人將土地交付他人使用，
    由使用人於收受稅單後代為繳納地價稅，有認為成立租賃關
    係，亦有認為附負擔之使用借貸。被告之兄長、父親歷來既
    有繳納地價稅之事實，足證被告先祖早年係經原告同意而建
    屋世居住於系爭土地上，被告自可主張依租賃關係或附負擔
    之使用借貸作為占有權源，況參被告陳賜福提出之被證1亦
    可佐證原告與被告及其他被告應有將土地劃分為28分半，同
    意被告之先祖在系爭土地上建築房屋。又本件尚有諸多陳姓
    宗族居住於此，被告並非單一個案，而原告先前之管理人陳
    水、陳仲亦居於此，長久以來未曾請求拆除或遷讓，足以引
    起被告正當信任不欲行使其權利，今因原告與建商達成一定
    協議，逕而行使物上請求權驅趕被告及其陳姓宗族成員遷離
    ，違反民法第148條規定，屬權利濫用而悖於誠信。
　㈡陳賜福【附表一㊷】部分：其祖先係於日治時代在原告之管理
    人及派下員同意下，約定共同使用系爭土地及同區水漆林段
    1329、1330、1331地號土地，始在系爭土地建屋居住，而陳
    閂於民國50、60年代間於同其他被告之祖先即陳調、陳炒、
    陳槌、陳朝慶、陳金龍，與原告當時仍居住於系爭土地上之
    派下員，就28分半之約定作成書面，並將地價稅依28分半約
    定改由約定之成員而繳納，此由地價稅繳款書上記載納稅義
    務人係「祭祀公業陳番管理人陳仙化納稅管理人陳閂」證之
    ，此土地互相交換使用性質上有租賃關係存在，是以陳賜福
    非為無權占用。原告就台南市六甲區祭祀公業陳番會議通知
    中記載於109年10月31日開會事由有：1.建物補償進度報告
    。2.土地價金分配之討論：①28份半。②4大房。⑦其他分配方
    式。3.水林段1379-1地號土地點交處理。…由此會議通知討
    論事由中就土地價金分配之討論時，其中一個方案係以28分
    半之分配方式，或由原告派下員之4大房分配等方式，倘並
    未存有28分半之約定，何須有此分配之方式，此亦可證原告
    知悉前述28分半之約定存在，即被告係有權使用系爭土地。
  ㈢其餘到場被告之意見：【①陳啟誠】對附圖編號C1、C2建物有
    事實上處分權沒有意見。【⑥陳再添】同意原告請求拆除編
    號D部分（無門牌）。我沒有住在系爭土地上之建物。【⑭黃
    玉貞、⑯黃基賢】：我沒有住在系爭土地上之建物。同意拆
    除，但認為原告應該要想辦法安置被告陳蔡秀菊。【⑮黃玉
    燕】：編號D部分之建物上尚有被告陳蔡秀菊住在那裡。我
    沒有住在系爭土地上之建物。【⑱胡惠齡】附圖D1及D2部分
    ，我們不清楚是否有繼承。【㉓陳麗美】從我出生以前，家
    人就住在那裡，且我母親還住在那裡，從以前就住在那裡。
    【㉙黃登連】我不知道有系爭房屋。也沒有住在上面，不知
    道有繼承。不同意支付拆除費用。【㉚陳來旺】附圖D1及D2
    部分有事實上處分權沒有意見。現在是我大嫂蔡秀菊住在那
    裡。【㊲陳秀德】附圖E部分確實是我們的，但不同意拆除，
    已經住了5代了。有28分半的約定。【㊸陳賜章】：我不同意
    拆除。我們有付地價稅。【㊺鄭新泉】附圖編號G部分確實是
    我們的，我同意拆除，但希望原告要補償我們。【㊾陳修田
    、陳進崑、陳金錢】附圖編號H及I部分建物是我們的，有
    繳地價稅，有28分半之約定，拆除不合理。【-胡明芳、
    胡綠兒、胡銘顯、胡銘信、曾陳錦絨】對於拆除沒有意見
    ，但不同意支付拆屋費用。【張文獻】附圖編號B門牌號碼
    民族街335巷3號我沒有去過，如果是合法拆除，我沒有意見
    。【陳俊德】我的祖先住了一百多年，要求要拆屋還地沒
    有理由。【陳龍】不同意拆除。目前我父親在居住。【陳
    坤男】門牌號碼民族街275巷50號目前是空屋，沒有人居住
    。對於原告請求拆除，我不敢作決定，不同意支付拆除費用
    。並均聲明：原告之訴駁回。
三、有關原告主張其所有系爭土地上有陳炒等8人興建由被告陳
    啟誠等84人分別繼承之如附圖及附表二所示未保存登記建物
    等情，為被告所不爭，並經本院會同兩造及台南市麻豆地政
    事務所人員履勘現場，有土地登記簿謄本、地籍圖、房屋稅
    籍資料、勘驗筆錄、現場照片及複丈成果圖在卷可稽，自堪
    信為真實。
四、按當事人主張有利於己之事實者，就其事實有舉證之責任，
    但法律別有規定，或依其情形顯失公平者，不在此限，民事
    訴訟法第277條定有明文。是以，原告以無權占有為原因，
    請求被告返還所有物之訴，被告對原告就其物有所有權存在
    之事實若無爭執，而僅以非無權占有為抗辯者，原則上原告
    對於被告無權占有之事實，自無舉證責任，而應由被告就其
    取得占有，係有正當權源之事實證明之，如不能證明，則應
    認原告之請求為有理由。另依民事訴訟法第277條但書之規
    定，本院審酌系爭土地上建物占有現況已逾百年，人物全非
    ，遠年舊物，已難以查考而有舉證困難之問題，然原告祭祀
    公業於前任管理人陳仲在民國33年過世後，即為無人管理狀
    態，迄至101年始選任陳先化為管理人，原告就系爭建物是
    否有權使用系爭土地之舉證困難度並未低於被告，尚無將前
    開舉證責任分配予以倒置之餘地，而僅得將被告舉證之證明
    度減低，減輕其舉證責任，即苟被告提出相關之證據，本於
    經驗法則，可推知其與事實相符者，應認其已有提出適當之
    證明，先予敘明。茲就被告主要抗辯占有權源（借用或租賃
    ）、原告行使權利有無權利濫用等節，是否可採，分述如下
    ：
　㈠依被告陳修田、陳美月、陳賜福等人所舉之地價稅繳款書（
    卷㈠433、435、441至454頁）、陳炒之日治時期戶籍謄本（
    卷㈢55頁）、「28分半」之書證（卷㈠351頁）及地價稅繳款
    書（卷㈢73、75頁）、陳閂之日據戶籍謄本（卷㈢63頁）等件
    ，以及證人陳仙化（原告管理人）、陳光榮、陳巖耀之證詞
    內容（卷㈢155至167、258至268頁），其中：
　　⒈陳光榮證稱：這張書面是前人流傳下來的，要拿這張單子
      跟使用土地的人收取地價稅，繳給政府的。28分半是當初
      使用土地的人，當初六甲那裡有土匪，非原告的派下員來
      向原告要求在他的土地上蓋房子住在一起，才不會被搶。
      這些非原告的派下員，蓋房子在系爭土地上一起住的人是
      否為祭祀公業陳等的子孫，伊不了解。原告派下員有在使
      用或收租祭祀公業陳等之六甲區水漆林段1329、1330地號
      土地。為何祭祀公業陳等的土地會由原告的派下員使用或
      收租，是以前長輩定下來的，伊也不了解。伊12年才輪到
      一次收租，租金1年16000元，分給陳番的4房，一房4000
      元，再由各房分給派下員。祭祀公業陳等的土地為何陳番
      的四房可以收租，是長輩留下來的，伊不知道。伊也不知
      道，收租與原告土地讓公業陳等的派下員來蓋房子居住有
      無關係。公業陳等派下員在系爭土地蓋房子約100多年了
      。公業陳等的土地給陳番的派下員輪流收租時間有多久了
      伊不知道。伊收過2次租金，伊的父母有無收過租金，伊
      不知道。目前原告之派下員有61人，伊是36年次，伊對於
      100年前有人在原告土地上蓋房子的事情，沒有經歷過，
      伊不知道28分半是什麼時候設的，也不知道28分半是誰與
      誰做的約定。28分半只是要繳稅用的比例，當初設28分半
      的由來伊不了解。伊不知道何人設的28分半，土地沒有收
      租金就讓人蓋房子居住，所以要讓他們繳地價稅。我有聽
      過很多長輩講過讓別人在土地蓋房子的過程，也有聽陳炒
      講過，那些人都不在了。伊曾向陳炒收過地價稅等語。
　　⒉陳仙化證稱：伊是原告現任管理人，28分半是用來繳稅的
      ，28分半是祖先設下來的，是之前的管理人設的，說使用
      人住多少範圍土地，就要繳多少地價稅。土地即為本案拆
      屋還地使用的土地。使用土地的人有的是派下員，有的不
      是派下員。因為日據時代土匪很多，非原告之派下員來拜
      託原告的管理人陳仲給他們住，防範土匪。陳仲是伊爺爺
      。是伊奶奶跟伊說的。祭祀公業陳等之六甲區水漆林段13
      29、1330地號土地，祭祀公業陳番派下員12年才收一次租
      金，因為祭祀公業陳等的派下員住在祭祀公業陳番的土地
      上，沒有收租金，就是互相使用土地。祭祀公業陳等之六
      甲區水漆林段1329、1330地號土地，伊曾經使用過，沒有
      收多少錢，只是意思一下。陳等派下員於陳番的土地蓋房
      子有一百多年。陳等的土地給陳番的派下員輪流使用或收
      租時間也有一百多年。28分半是什麼時候開始？伊不知道
      ，是用來收地價稅。28分半是祖先的管理人用的，伊也不
      知道何人用的，就是流傳下。伊沒有看過這張（卷㈠351頁
      ）。
　　⒊陳巖耀證稱：28分半的約定是祖先就設定下來，伊不知道
      是何人所設，時間很久了；伊有見過這張28分半約定書，
      伊也有1份彩色影本；這張28分半約定書是祖先留下來的
      ，伊不知道28分半書面是哪個祖先留下來的，也不知道是
      何時留下來的，伊是36年次，28分半的地價稅是50、60幾
      年的時候，是開1張稅單，納稅義務人是祭祀公業陳番，
      由派下員有使用的人收錢繳納，後來70幾年的時候，祭祀
      公業有人去辦理將納稅義務人改成個人，分成28分半，依
      照28分半的持分多少就繳多少；28分半書面上的名字的人
      是要來繳納地價稅等語。
　㈡由上開證詞及日治時期戶籍謄本可知，被告抗辯其祖先陳炒
    等8人早於日治時期，為防範盜匪，經原告（管理人陳仲）
    同意在系爭土地上居住以互相照應，應有其事，堪認系爭建
    物原始起造人陳炒等8人就系爭土地有借用關係存在。至被
    告提出「28分半」書面及地價稅繳款書等件，欲證明有租賃
    關係云云，原告否認「28分半」書證之真正，被告尚無法提
    出原本以明其真實性，細觀該「28分半」書面內容（卷㈠351
    頁），僅記載「人名」、「份數」，全無載明緣由，無法單
    從書面文義知其含意，由證人陳光榮、陳仙化、陳巖耀證述
    「28分半」是祖先流傳下來繳地價稅用的等情，可知此所謂
    「28分半」僅係前人相傳下來使用土地之人代為繳納稅捐方
    式或比例而已。蓋原告自承，其於日治時期之管理人為「陳
    水」，於民國6年死亡，嗣變更管理人為「陳仲」，於民國3
    3年死亡，其後公業即無人管理，至101年間始選任「陳仙化
    」為管理人，可知原告於原管理人陳仲於33年死亡後，至改
    選陳仙化為管理人之前，係屬無人管理之狀態，而按土地有
    納稅義務人行蹤不明、權屬不明、無人管理或土地所有權人
    申請由占有人代繳之情形者，主管稽徵機關得指定土地使用
    人負責代繳其使用部分之地價稅或田賦（土地稅法第4條第1
    項參照），是陳炒等8人後代之占有人以土地使用人之身分
    繳納地價稅，亦有所據，是被告縱有分攤代繳土地地價稅之
    事實，惟尚無其他佐證證明占有土地人與原告有約明以占有
    人代繳稅捐作為使用租賃物而支付之對價（租金），自難推
    論有成立租賃關係。
　㈢另證人陳仙化、陳光榮固有證稱訴外人公業陳等之土地（六
    甲區水漆林段1329、1330地號）也有由原告之派下員使用或
    收租等語，惟就「祭祀公業陳番」或「公業陳等」之派下員
    間是否有成立土地交換契約、契約當事人為何人、約定內容
    為何、有無對價等等，尚乏提出具體證明，誠難信採。且按
    ，祭祀公業為派下員公同共有祀產之總稱，有關祭祀公業財
    產之處分，除依公同關係所由規定之法律或契約另有約定者
    外，應得全體公同共有人同意為之，尚非任何一房或一人所
    得私自處分（民法第828條規定參照），縱如被告所辯有不
    同公業之部分派下員約定互易交換使用、收租乙情，原告既
    否認之，被告復無證據證明有此契約存在，依法自難對原告
    生拘束之效力。至原告於109年10月19日所發會議通知、108
    年5月18日地上物補償討論會議紀錄（卷㈢77、239至243頁）
    ，僅是討論日後土地處分後相關建物補償、土地價金分配及
    點交等事宜，亦無從證明土地使用人之占有權源，自難據此
    認定被告係基於租賃而占有。再者，被告提出66年9月23日
    讓渡書（卷㈢231頁），據證人陳巖耀證述係關於「28分半」
    權利讓與乙事，可知僅為陳巖耀與陳萬來等人間之權義關係
    ，並無法證明被告對原告有合法占有權源。此外，被告無法
    提出其他證據證明有租賃關係占有權源，依現存事證資料，
    僅能認定原告與陳炒等8人間應存有使用借貸關係。
　㈣原告主張，其與陳炒等8人縱有無償借用關係，惟借貸目的使
    用完畢，依民法第470條第1項，貸與人得為返還之請求，且
    因借用人陳炒等8人均已過世，依民法第472條第4款規定，
    原告亦得終止借用契約，並於審理中以書狀為終止之意思表
    示，經原告終止契約後，被告亦喪失占有之正當權源（卷㈢2
    03、204頁）。查，據上開證人及被告所述，系爭建物之興
    建乃源自於日治時期被告先祖們為防範盜匪之患，乃徵得同
    源宗族原告之同意，在系爭土地上建屋群居，惟至現代已逾
    百年之久，時空環境變遷已大不相同，相關社會安全制度堪
    稱完備，應足認被告先祖於日治時期為防範匪患，基於安全
    ，借地群聚而居之借貸目的應已使用完畢，且借用人陳炒等
    8人亦均已過世，則無論依借貸目的使用完畢，或原告行使
    終止借貸契約權利，應認被告已失其占有之正當權源。因此
    ，原告本於所有人之物上請求權，請求被告拆除其等占用系
    爭土地之系爭建物，並將占用部分土地返還於原告，應為可
    採。
　㈤末者，被告陳美月雖辯稱伊祖先世居於系爭土地長達百年以
    上，且有繳納地價稅，原告先前之管理人陳水、陳仲亦居於
    此，長久以來未曾請求拆屋，足以引起占有人正當信任不欲
    行使其權利，今逕而行使物上請求權，係屬權利濫用云云。
    然誠如前述，原告於日治時期管理人陳水，於民國6年過世
    ，嗣變更管理人為陳仲於民國33年過世，上情有系爭土地日
    據時期手抄寫謄本（卷㈢49頁）及日治時期之陳水、陳仲除
    戶謄本可參（卷㈢205、207頁），其後原告即無人管理，迄
    至101年始選任陳仙化為管理人，亦有扣繳單位設立（變更
    ）登記申請書、台南市六甲區公所函及台南市六甲區公所證
    明書在卷可憑（卷㈠103至107頁），是原告於原管理人陳仲
    在民國33年過世後，至101年改選陳仙化為管理人之前，長
    達數十年無人管理，可知並非原告先前之管理人陳水、陳仲
    故意不行使權利，而係因渠等早已過世，而原告於101年之
    前尚未選任新任之管理人之故，於此情形，尚非因原告怠於
    行使權利；參以系爭建物因年代久遠老舊，課稅現值僅有數
    千元至數萬元，有房屋稅籍資料在卷可參（卷㈠81頁），所
    占用系爭土地面積總計為1309.1平方公尺，以系爭1393地號
    土地最近公告現值每平方公尺8983元計算，其占用面積公告
    現值即高達約上千萬元，顯見原告行使權利對被告所造成之
    損害，尚屬輕微，而原告可獲得之利益顯然較為鉅大，復衡
    酌系爭土地經被告之祖先及其後代無償使用已長達百年以上
    ，部分建物自用、部分空置、部分則轉借第三人使用（使用
    現況詳如附表二），致原告長年均無法使用收益及處分，實
    對社會經濟有所不利，是認原告依法行使物上請求權，尚無
    權利濫用之情。被告陳美月該部分辯解，亦不足採。
五、綜上所述，原告與陳炒等8人雖存有未定期限之使用借貸關
    係，然借貸之目的使用完畢，且因借用人陳炒等8人均已過
    世，原告亦於本件審理中以書狀送達依民法第472條第4款規
    定，向被告等人終止使用借貸關係，堪認被告等人已無合法
    占有權源。從而，原告本於所有人之物上請求權，請求被告
    分別拆除無權占用系爭土地之系爭建物，並將占用部分返還
    於原告（詳如附表二訴之聲明欄所示），為有理由，應予准
    許，爰判決如主文。並依聲請及依職權為准、免假執行之宣
    告。又本件事證已臻明確，兩造其餘訴訟資料及攻擊防禦方
    法，經審酌後認與判決結果不生影響，故不逐一論述，併此
    敘明。
六、訴訟費用負擔之依據：民事訴訟法第78條、第85條。
中　　華　　民　　國　　111 　年　　1 　　月　　7 　　日
                  民事第一庭    法  官　蔡雅惠
以上正本係照原本作成。
如不服本判決，應於送達後20日內，向本院提出上訴狀並表明上
訴理由，如於本判決宣示後送達前提起上訴者，應於判決送達後
20日內補提上訴理由書（須附繕本）。如委任律師提起上訴者，
應一併繳納上訴裁判費。
中　　華　　民　　國　　111 　年　　1 　　月　　7 　　日
                                書記官  黃稜鈞        　
附表一：當事人資料
編號 姓名 訴訟代理人 被告身分證統一編號 住所地址 1 陳啟誠 （即陳朝慶之繼承人） 　 Z000000000 住○○市○○區○○街000巷00號 2 陳玉里 （即陳朝慶之繼承人） 　 Z000000000 住○○市○○區○○街000巷00號 3 盧陳玉惇 （即陳朝慶之繼承人） 　 Z000000000 住○○市○○區○○里○○○00號 4 柯陳玉華 （即陳朝慶之繼承人） 　 Z000000000 住○○市○○區○○○000巷000弄00號  5 黃陳阿嘧 （即陳朝慶之繼承人） 　 Z000000000 住○○市○○區○○路000號 6 陳再添 （即陳調之繼承人） 　 Z000000000 住○○市○○區○○○路000巷0○0號 7 陳再枝 （即陳調之繼承人） 　 Z000000000 住○○市○○區○○街000號 8 陳麒惟 （即陳調之繼承人） 　 Z000000000 住屏東縣○○市○○路00號 9 陳鐘傑 （即陳調之繼承人） 　 Z000000000 住屏東縣○○市○○路00號 10 陳素英 （即陳調之繼承人） 　 Z000000000 住○○市○○區○○路000號6樓  11 陳慶哲 （即陳蔡月英之繼承人及陳調之繼承人） 　 Z000000000 住○○市○○區○○街000號  12 陳漢洲 （即陳蔡月英之繼承人及陳調之繼承人） 　 Z000000000 住○○市○○區○○街000巷0弄00號5樓之1（應受送達處所不明） 13 黃順福 （即陳調之繼承人） 　 Z000000000 住嘉義縣○○鄉○○村○○○00號（應受送達處所不明） 14 黃玉貞 （即陳調之繼承人） 　 Z000000000 住○○市○區○○路000巷00號 15 黃玉燕 （即陳調之繼承人） 　 Z000000000 住○○市○區○○○路000巷00號  16 黃基賢 （即陳調之繼承人） 　 Z000000000 住嘉義縣○○鄉○○村○○○00號  17 胡惠美 （即陳調之繼承人） 　 Z000000000 住○○市○里區○○路00巷00弄0號  18 胡惠齡 （即陳調之繼承人） 　 Z000000000 住○○市○○區○○路000號 19 胡美娟 （即陳調之繼承人） 　 Z000000000 住○○市○○區○○路000號（應受送達處所不明） 20 陳蔡秀菊 （即陳調之繼承人） 　 Z000000000 住○○市○○區○○街000巷0號 21 王佑昇 （即陳調之繼承人） 　 Z000000000 住○○市○鎮區○○○路000巷00號 22 王哲偉 （即陳調之繼承人） 　 Z000000000 住○○市○○區○○街000號（應受送達處所不明） 23 陳麗美 （即陳調之繼承人） 　 Z000000000 住○○市○○區○里街0號 24 陳美華 （即陳調之繼承人） 　 Z000000000 住○○市○○區○○○路000號 25 黃明全 （即陳調之繼承人） 　 Z000000000 住○○市○○區○○路000號 26 黃玉琴 （即陳調之繼承人） 　 Z000000000 住○○市○○區○○街000巷00號 27 洪寶治 （即陳調之繼承人） 　 Z000000000 住○○市○○區○○路000號 28 黃登暘 （即陳調之繼承人） 　 Z000000000 住○○市○○區○○路000號 29 黃登連 （即陳調之繼承人） 　 Z000000000 住○○市○○區○○路000號 30 陳來旺 （即陳調之繼承人） 　 Z000000000 住○○市○○區○○街000號 31 陳林秀惠 （即陳調之繼承人） 　 Z000000000 住彰化縣○○市○○路000巷00號  32 陳浚洪 （即陳調之繼承人） 　 Z000000000 住彰化縣○○市○○路000巷00號  33 陳如玉 （即陳調之繼承人） 　 Z000000000 住彰化縣○○鄉○○路○段000巷00號 34 陳錦淑 （即陳調之繼承人） 　 Z000000000 住○○市○○區○○○路000號3樓之1（應受送達處所不明） 35 張陳素糸 （即陳金龍之繼承人） 　 Z000000000 住○○市○○區○○街000巷0弄00號（應受送達處所不明） 36 李陳碧雲 （即陳金龍之繼承人） 　 Z000000000 住○○市○○區○○路000巷00號  37 陳秀德 （即陳金龍之繼承人） 　 Z000000000 住○○市○○區○○街000巷00號  38 陳如麟 （即陳金龍之繼承人） 　 Z000000000 住○○市○○區○○路00號3樓  39 陳品蓉 （即陳金龍之繼承人） 　 Z000000000 住○○市○○區○○○里○○○000號之3  40 許陳來好 （即陳閂之繼承人） 　 Z000000000 住○○市○區○○路000號  41 李寶鳳 （即陳閂之繼承人） 　 Z000000000 住○○市○○區○○街000巷0號  42 陳賜福 （即陳閂之繼承人） 蘇清水律師、黃聖珮律師 Z000000000 住○○市○○區○○路000號 43 陳賜章 （即陳閂之繼承人） 　 Z000000000 住○○市○○區○○街000巷00號 44 陳淑靜 （即陳閂之繼承人） 　 Z000000000 住○○市○○區○○街00巷0號  45 鄭新泉 （即鄭慶雄之繼承人） 　 Z000000000 住○○市○○區○○路000巷00號  46 鄭平和 （即鄭慶雄之繼承人） 　 Z000000000 住○○市○○區○○街000巷00○0號（應受送達處所不明） 47 陳張拈 （即陳槌之繼承人） 　 Z000000000 住○○市○○區○○街00巷0號  48 陳修陽 （即陳槌之繼承人） 　 Z000000000 住○○市○○區○○路000巷00號3樓  49 陳修田 （即陳槌之繼承人） 　 Z000000000 住○○市○○區○○路00號之52 50 陳秀蓮 （即陳槌之繼承人） 　 Z000000000 住○○市○區○○街000○0號4樓 51 陳宜庭 （即陳槌之繼承人） 　 Z000000000 住○○市○○區○○路00號 52 陳慧敏 （即陳槌之繼承人） 　 Z000000000 住○○市○○區○○街○段000巷00弄00號  53 陳晴月 （即陳槌之繼承人） 　 Z000000000 住臺南市○市區○○街00號 54 陳心綸 （即陳槌之繼承人） 　 Z000000000 住臺南市○市區○○街00號 55 陳君如 （即陳槌之繼承人） 　 Z000000000 住臺南市○市區○○街00號 56 陳進崑 （即陳槌之繼承人） 　 Z000000000 住○○市○○區○○街00巷0號  57 顏陳阿悅 （即陳槌之繼承人） 　 Z000000000 住○○市○○區○○街00巷00○0號  58 陳金錢 （即陳槌之繼承人） 　 Z000000000 住○○市○○區○○街00巷00號  59 陳永輝 （即陳槌之繼承人） 　 Z000000000 住○○市○○區○○街000巷00號  60 陳國村 （即陳槌之繼承人） 　 Z000000000 住○○市○○區○○街000巷00號之9 61 蔡陳阿賞 （即陳槌之繼承人） 　 Z000000000 住○○市○○區○○里○○○000號  62 陳國燐 （即陳槌之繼承人） 　 Z000000000 住○○市○○區○○街000巷00號之7 63 陳國賢 （即陳槌之繼承人） 　 Z000000000 住○○市○○區○○街00巷00號2樓 64 陳國周 （即陳槌之繼承人） 　 Z000000000 住○○市○○區○○街000巷00號3樓 65 胡明芳 （即陳槌之繼承人） 　 Z000000000 住○○市○○區○○街00號 66 胡綠兒 （即陳槌之繼承人） 胡明芳 （住○○市○○區○○街00號）　 Z000000000 住○○市○區○○○○街00號12樓之5 67 胡銘顯 （即陳槌之繼承人） 胡明芳 （住○○市○○區○○街00號） Z000000000 住○○市○區○○○路000號 68 胡銘信 （即陳槌之繼承人） 胡明芳 （住○○市○○區○○街00號）　 Z000000000 住○○市○○區○○街00號  69 楊陳錦蘭 （即陳槌之繼承人） 　 Z000000000 住○○市○○區○○街000巷0弄0號  70 曾陳錦絨 （即陳槌之繼承人） 　 Z000000000 住○○市○○區○○街00號  71 陳來能 （即陳槌之繼承人） 　 Z000000000 住○○市○○區○○里○○巷0號（應受送達處所不明） 72 陳來成 （即陳槌之繼承人） 　 Z000000000 住○○市○○區○○路00號2樓 73 邱陳良 （即陳海可之繼承人） 　 Z000000000 住○○市○○區○○街00號 74 楊秀華 （即陳海可之繼承人） 　 Z000000000 住○○市○○區○○路○段000巷00號 75 張群欽 （即陳海可之繼承人） 　 Z000000000 住○○市○區○○路○段000巷00號 76 張文獻 （即陳海可之繼承人） 　 Z000000000 住○○市○○區○○路○段000巷00弄000號 77 張頌明 （即陳海可之繼承人） 　 Z000000000 住○○市○○區○○路○段000巷00號 78 陳俊德 （即陳炒之繼承人） 陳碧燕 （住○○市○○區○○里○○○00號）　 Z000000000 住○○市○○區○○街000巷00弄00號 79 陳龍 （即陳炒之繼承人） 陳瑞榮 （住○○市○○區○○街000巷00弄00號） Z000000000 住○○市○○區○○街000號 80 郭陳阿美 （即陳炒之繼承人） 　 Z000000000 住○○市○○區○○里○○0號之7 81 陳美月 （即陳炒之繼承人） 張耀聰律師 Z000000000 住○○市○○區○○路00號6樓之3 82 陳坤男 （即陳槌之繼承人） 　 Z000000000 住○○市○○區○○街000巷0弄0號 83 陳詠珉 （即陳槌之繼承人） 陳青雲 （住○○市○○區○○街000巷0弄0號） Z000000000 住○○市○○區○○街000巷0弄0號 84 陳勇城 （即陳槌之繼承人） 陳青雲 （住○○市○○區○○街000巷0弄0號） Z000000000 住○○市○○區○○街000巷0弄0號 
　　　　　　　　　　　　　　　　
　　　　　　　　　　　　　　
　　　　　　　　　　　　　　　　　　　　　　　　　　　　
附表二：（被告使用土地現況）（原告訴之聲明）
占用建物編號（照片出處）   占用地號（面積〔平方公尺〕） 建物門牌(面積、使用現況)  原始起造人及事實上處分權人（繼承人） 原告訴之聲明 （*原告已不請求拆除J部分） A （卷一35頁）  1393 （325.90） 民族街335巷1號，由陳龍朋友借住 原始起造人「陳炒」之繼承人共4人 （同右欄） 附表一編號-被告陳俊德、陳龍、郭陳阿美、陳美月應將坐落系爭1393土地上，如附圖所示【A】部分、面積325.90平方公尺之建物拆除，並將上開土地返還原告 B （卷一37頁）  1393 （145.22） 民族街335巷3號，邱陳良朋友借住 原始起造人「陳海可」之繼承人共5人 （同右欄） 附表一編號-被告邱陳良、楊秀華、張群欽、張文獻、張頌明應將坐落系爭1393土地上，如附圖所示【B】部分、面積145.22平方公尺之建物拆除，並將上開土地返還原告 C （卷一39頁） C1 1393 （181.86） 民族街335巷5號，空屋，無人占有使用 原始起造人「陳朝慶」之繼承人共5人（同右欄） 附表一編號①-⑤被告陳啟誠、陳玉里、盧陳玉惇、柯陳玉華、黃陳阿嘧應將坐落系爭1393土地上，如附圖所示【C1】部分、面積181.86平方公尺，及系爭1392土地上，如附圖所示【C2】部分、面積9.87平方公尺之建物拆除，並將上開土地返還原告  C2 1392 （9.87）    D （卷一41頁） D1 1392 （2.94） 民族街335巷7號，無門牌，陳調之媳婦（陳蔡秀菊）占有使用 原始起造人「陳調」之繼承人共29人（同右欄） 附表一編號⑥-㉞被告陳再添、陳再枝、陳麒惟、陳鐘傑、陳素英、陳慶哲、陳漢洲、黃順福、黃玉真、黃玉燕、黃基賢、胡惠美、胡惠齡、胡美娟、陳蔡秀菊、王佑昇、王哲偉、陳麗美、陳美華、黃明全、黃玉琴、洪寶治、黃登暘、黃登連、陳來旺、陳林秀惠、陳浚洪、陳如玉、陳錦淑應將系爭1392土地上，如附圖所示【D1】部分、面積2.94平方公尺及同段1489地號土地上，如附圖所示【D2】部分、面積64.64平方公尺之建物拆除，並將上開土地返還原告  D2 1489 （64.64）    E （卷一43頁）  1489 （79.97） 民族街335巷11號，空屋，無人占有使用 原始起造人「陳金龍」之繼承人共5人（同右欄） 附表一編號㉟-㊴被告張陳素糸、李陳碧雲、陳秀德、陳如麟、陳品蓉應將系爭1489地號土地上，如附圖所示【E】部分、面積79.97平方公尺之建物拆除，並將上開土地返還原告 F （卷一45-47頁） F1 1392 （24.33） 民族街335巷14號，空屋，陳賜福朋友（邱錦淑）借住 原始起造人「陳閂」之繼承人共5人（同右欄） 附表一編號㊵-㊹被告許陳來好、李寶鳳、陳賜福、陳賜章、陳淑靜應將系爭1392地號土地上，如附圖所示【F1】部分、面積24.33平方公尺，及系爭1489土地上，如附圖所示【F2】部分、面積199.13平方公尺之建物拆除，並將上開土地返還原告  F2 1489 （199.13）    G （卷一49頁）  1489 （13.01） 民族街275巷48號，空屋，鄭新泉作為倉庫使用 原始起造人「鄭慶雄」之繼承人共2人（同右欄） 附表一編號㊺、㊻：被告鄭新泉、鄭平和應將系爭1489土地上，如附圖所示【G】部分、面積13.01平方公尺之建物拆除，並將上開土地返還原告 H （卷一51頁）  1489 （86.41） 民族街275巷50號，空屋，無人占有使用 原始起造人「陳槌」之繼承人共29人 （同右欄） 附表一編號㊼-、附表一編號-：被告陳張拈、陳修陽、陳修田、陳秀蓮、陳宜庭、陳慧敏、陳晴月、陳心綸、陳君如、陳進崑、顏陳阿悅、陳金錢、陳永輝、陳國村、蔡陳阿賞、陳國燐、陳國賢、陳國周、胡明芳、胡綠兒、胡銘顯、胡銘信、楊陳錦蘭、曾陳錦絨、陳來能、陳來成、陳坤男、陳泳珉、陳勇城應將系爭1489土地上，如附圖所示【H】部分、面積86.41平方公尺，及【I】部分、面積175.82平方公尺之建物拆除，並將上開土地返還原告 I （卷一53頁）  1489 （175.82） 民族街275巷52號，空屋，無人占有使用 同上  J （卷一55頁）  1489 無門牌，空屋，無人占有使用 據鄭新泉於本院履勘時在場稱鄭慶雄已售予陳槌 （原告已捨棄此部分請求） 



附表三：（原告得假執行及被告得免為假執行應供擔保之金額）
        （被告負擔訴訟費用負擔之比例）
主文項次 被告編號（附表一）  原告供擔保假執行金額（新台幣）  被告供擔保免為假執行金額（新台幣）  被告連帶負擔訴訟費用之比例 主文第一項 -之被告  98萬元  293萬元  百分之27 主文第二項 -之被告  43萬元  130萬元  百分之12 主文第三項 ①-⑤之被告  57萬元  170萬元  百分之16 主文第四項 ⑥-㉞之被告  17萬元  50萬元  百分之5 主文第五項 ㉟-㊴之被告  20萬元  59萬元  百分之6 主文第六項 ㊵-㊹之被告  55萬元  165萬元  百分之15 主文第七項 ㊺-㊻之被告  3萬元  10萬元  百分之1 主文第八項 ㊼-、-之被告  65萬元  195萬元  百分之18